【裁判字號】    89,易,40
【裁判日期】    890229
【裁判案由】    業務侵占
【裁判全文】
臺灣臺北地方法院刑事判決                            八十九年度易字第四號
    公  訴  人  臺灣臺北地方法院檢察署檢察官
    被      告  丙○
    選任辯護人  蘇千祿
右列被告因業務侵占案件，經檢察官提起公訴（八十八年度偵字第九九八六號），本
院判決如左：
    主  文
丙○無罪。
    理  由
一、公訴意旨略以：丙○自民國七十五年起至八十五年間，擔任台北市代天殿靈雲宮
    （下稱靈雲宮）之財務兼會計乙職，負責管理核銷靈雲宮之財產收支及帳目，為
    從事業務之人，詎其基於意圖為自己不法所有之概括犯意，自八十年起至八十五
    年間，利用其管理持有靈雲宮財產之便，連續將其管理之靈雲宮存款計新台幣（
    下同）三百二十六萬一千二百三十五元，以變易持有為所有之意思侵占入己挪為
    私用，將之轉借朋友週轉，並賺取利息，嗣丙○帳簿移交查帳，始發現有挪用情
    形，乃於八十五年十月二十四日至十一月四日，陸續將挪用之部分公款計三百二
    十二萬元回存返還，因認被告涉有業務侵占罪嫌云云。
二、按犯罪事實應依證據認定之，無證據不得推定其犯罪事實。又不能證明被告犯罪
    者，應諭知無罪之判決，刑事訴訟法第一百五十四條、第三百零一條第一項分別
    定有明文。又事實之認定，應憑證據，如未能發現相當證據，或證據不足以證明
    ，自不能以推測或擬制之方法，為裁判基礎（最高法院四十年臺上字第八六號判
    例參照）。又侵占罪之成立，以擅自處分自己持有之他人所有物，或變易持有之
    意為所有之意，而逕為所有人之行為，為其構成要件，雖行為之外形各有不同，
    要必具有不法所有之意思，方與本罪構成之要件相符（最高法院十九年上字第一
    ○五二號判例參照），是以，行為雖有處分持有他人所有物之行為外觀，若其主
    觀上欠缺變易持有為所有之意思存在，自與刑法侵占罪之構成要件不符。
三、本件公訴人所以認為被告丙○有侵占之犯行，無非係以被告丙○自七十五年起至
    八十五年間，擔任靈雲宮之財務兼會計乙職，負責管理核銷靈雲宮之財產收支及
    帳目，竟自八十年起至八十五年間，利用其管理持有靈雲宮財產之便，連續將其
    管理之靈雲宮存款計三百二十六萬一千二百三十五元，以變易持有為所有之意思
    侵占入己挪為私用，將之轉借朋友週轉，並賺取利息之事實為主要依據。
四、訊據被告丙○對於右揭持有管理靈雲宮財產，且曾將宮屬財產出借他人之事實坦
    承不諱，惟堅決否認有何侵占犯行，辯稱：伊擔任靈雲宮之財務管理工作，對於
    信徒以遠期支票捐獻時，伊常想辦法向他人貼現以供宮內使用，如遇宮內有建廟
    工程而經費不足時，亦主動向朋友募款或調借款項，因而他人或朋友有困難時，
    伊基於作善事之心態而暫代出借宮屬財產供人週轉，本件伊出借款項之人洪建二
    ，即屬此種情形，伊並無任何變易持有為所有之意思存在等語。按侵占業務上持
    有物之罪，所侵占之他人所有物係因執行業務而持有為構成要件，若非因執行業
    務而基於其他委任關係持有他人所有物，即與該罪構成要件不符，祇能以普通侵
    占論科（最高法院二十三年上字第一六二○號判例參照），本件被告丙○經管靈
    雲宮之財務係屬義務性質，並未支領任何薪資，已據告發人乙○○供承明確（見
    本院八十九年二月二十二日審理筆錄記載），則被告丙○持有靈雲宮之財產，應
    係基於委任關係而非執行業務，是以，本件非涉業務侵占，核先敘明。
五、經查，本件被告所以未將宮屬款項存入銀行帳戶，乃因該帳戶之戶名為「代天殿
    靈雲宮（丙○）」（見偵卷第十頁之告證二號證物），存、提款之印鑑章有「代
    天殿靈雲宮」之大章及「丙○」個人章二枚，而該「代天殿靈雲宮」之大章由長
    老丁○○保管，惟因長老丁○○經常出國，為免提款不便，被告遂未將收取款項
    悉數存入銀行帳戶而自行保管，但對於所有收入、支出之款項皆記載明確以供考
    核等情，有證人謝榮振（曾任靈雲宮二任副總幹事）於本院八十九年一月十四日
    審理時到庭證稱：「當天我有到（指八十五年度十月份理監事會會議）。這是二
    派戰爭。最後會影響宮裡之事。宮之管理委員會有成立五人小組，而被告等三人
    小組每月有將帳目製報表給五人小組核。．．．告證二之這本存摺有二個章，一
    個是丙○的，一個是宮的。」「宮的大印章是保管給丁○○長老那裡，後因宮興
    建，時常需要用錢，因而錢都放在身上，這件事大家都知道。」（見當日審理筆
    錄記載）及證人丁○○（靈雲宮長老）於本院八十九年一月二十五日審理時證述
    ：「（問：他是否每月有作報表？）另外有監察委員在監督，被告每月有作財務
    報表，報表送「五人小組」先考核，他們簽完名後，再送我考核。」「（問：你
    如果出國，如要用錢應如何運作？）我會把印章留下來交給主席（如果出國長時
    間），出國如果十多天，我就會把印章帶在身上，如果到美國去較長時間會留下
    印章。」（見當日審理筆錄記載），證人甲○○（擔任靈雲宮之副主任委員及興
    建主委）於同日審理時結證：「（問：是否知道被告沒有將錢放銀行？）這是大
    家都曉得的事，但去廟拜拜的人大都很相信被告的為人，至於查帳有監察委員會
    查。」「被告所製作報表須經『五人小組』考核後，才送乙○○考核，因為當時
    主委長老常出國，設在銀行之專戶要提出來不方便，而我們當時要建廟隨時要用
    現金，大小事情也要用現金，所以有部分錢並不能存銀行，以免用錢時不方便。
    」屬實，是以，被告未將所有宮屬財物存入銀行帳戶，乃因便於提款運用，此事
    實亦為眾人所知，且被告對於所有款項之收入、支出於每月均製作月報表供「五
    人小組」考核後，再據以填製總帳（見偵卷第五頁之告證一號證物），被告於八
    十五年間移交帳目時即以總帳之記載為準，而告發人乙○○迄今亦未能具體指出
    該總帳之記載有何與事實不符之處，益證被告對於帳目之坦承及負責，縱使被告
    有未將宮屬財物存入銀行帳戶中而自行保管之行為，亦不足認其有何為自己或他
    人不法所有之意圖存在，此其一也。再查，被告對於宮屬財物之管理並非侷限於
    單純之會計記帳工作，對於宮內財產不足時，亦常負責對外募款或調借現金，遇
    有應支付利息時，亦自行負擔，並未另向靈雲宮請領給付，可見被告對於宮屬財
    產尚具有籌措及運作之性質，此有證人謝榮振到庭證稱：「．．．七十八、七十
    九年陸續建廟，有人會捐獻以遠期支票支付，被告為使票兌現會拿票調現興建宮
    ，因此欠人情。」（見本院八十九年一月十四日審理筆錄記載），及證人甲○○
    於本院八十九年二月二十二日審理時結證：「這宮原來並不健全，以前宮缺錢，
    都先借錢，再以善男信女捐出之錢還給先墊款之人」「（問：建宮時錢不足，會
    跟你借及向別人借錢？）丙○有向我借過，也有向別人借，我與丙○有十多年之
    認識，丙○為宮裡常去請人樂捐，因我是興建主委所以知道這些事，宮缺錢丙○
    須出去借週轉，宮是不出利息的。」屬實，則被告辯稱其因常為靈雲宮處理調借
    款項之事情而對外積欠諸多人情，故當朋友有難時，其基於作善事之意念而暫代
    靈雲宮出借款項供人週轉，並無變易持有為所有之意思存在等情，應屬實在，而
    得採信，此其二也。綜上所述，被告因經管宮屬財產而將該財產出借他人週轉之
    行為外觀，雖與處分他人所有物之型態相似，惟其主觀上欠缺變易持有為所有之
    犯意，依上開判例意旨所示，自與刑法侵占罪之構成要件不符，尚不得遽以該罪
    相繩。另關於洪建二曾支付部分利息一節，被告自陳該利息於月報表中有記載，
    並已計入靈雲宮之總帳內，雖該月報表已因年代久遠而未保存，惟參酌被告義務
    經管靈雲宮之財務已逾十年有餘，未曾計較報酬一事，期間不乏多次自行捐獻或
    向他人募款，即使對外調借現金供建廟使用，被告亦自行負擔所應支付之利息，
    被告對於宮內事務皆竭盡所能之處理，此已經證人甲○○於上開庭訊時結證屬實
    ，是以，被告之付出乃基於虔誠之信仰，衡情應無貪圖小利之可能，被告所稱已
    將利息計入宮內總帳，應堪採信。此外復查無其他積極證據足資認定被告有何侵
    占之犯行，不能證明其有犯罪，應為無罪判決之諭知。
據上論斷，應依刑事訴訟法第三百零一條第一項，判決如主文。
本案經檢察官劉雪惠到庭執行職務
中    華    民    國      八十九      年    二        月    二十九    日
                                      臺灣臺北地方法院刑事第七庭
                                          法  官  陶  亞  琴
右正本證明與原本無異。
如不服本判決，應於判決送達後十日內，向本院提出上訴狀。
                                          書記官  陳  圓  圓
中    華    民    國      八十九      年       三     月      三      日


司法院資訊處製作；財團法人民間司法改革基金會備份。
